---
title: "**Análise da PNAD Contínua com o R**"
subtitle: "Aula ao Vivo 02 - 06 de Outubro de 2020"
author: "Vítor Wilher"
output: 
  beamer_presentation:
    #theme: "Boadilla"
    slide_level: 2
    fig_width: 8
    fig_height: 4
    fig_caption: true
    citation_package: 'natbib'
    includes:
      in_header: beamer.txt
      before_body: toc.txt
bibliography: 'references.bib'
---

```{r setup, include=FALSE}
knitr::opts_chunk$set(echo = TRUE)
def.chunk.hook  <- knitr::knit_hooks$get("chunk")
knitr::knit_hooks$set(chunk = function(x, options) {
  x <- def.chunk.hook(x, options)
  ifelse(options$size != "normalsize", paste0("\\", options$size,"\n\n", x, "\n\n \\normalsize"), x)
})

```

# Introdução 
## Introdução 

Nos dizeres do IBGE, a **PNAD Contínua** *Visa acompanhar as flutuações trimestrais e a evolução, no curto, médio e longo prazos, da força de trabalho, e outras informações necessárias para o estudo do desenvolvimento socioeconômico do País. Para atender a tais objetivos, a pesquisa foi planejada para produzir indicadores trimestrais sobre a força de trabalho e indicadores anuais sobre temas suplementares permanentes (como trabalho e outras formas de trabalho, cuidados de pessoas e afazeres domésticos, tecnologia da informação e da comunicação etc.), investigados em um trimestre específico ou aplicados em uma parte da amostra a cada trimestre e acumulados para gerar resultados anuais, sendo produzidos, também, com periodicidade variável, indicadores sobre outros temas suplementares. Tem como unidade de investigação o domicílio*.^[Ver em [site do IBGE](https://www.ibge.gov.br/estatisticas/sociais/trabalho/9173-pesquisa-nacional-por-amostra-de-domicilios-continua-trimestral.html?=&t=o-que-e).]

## Introdução 

*A PNAD Contínua foi implantada, experimentalmente, em outubro de 2011 e, a partir de janeiro de 2012, em caráter definitivo, em todo o Território Nacional. Sua amostra foi planejada de modo a produzir resultados para Brasil, Grandes Regiões, Unidades da Federação, Regiões Metropolitanas que contêm Municípios das Capitais, Região Integrada de Desenvolvimento - RIDE Grande Teresina, e Municípios das Capitais. Desde sua implantação, a pesquisa, gradualmente, vem ampliando os indicadores investigados e divulgados.*

## Introdução

Periodicidade de divulgação das informações:

\bigskip

- Mensal: Conjunto restrito de indicadores relacionados à força de trabalho e somente para o nível geográfico de Brasil;
- Trimestral: Conjunto de indicadores relacionados à força de trabalho para todos os níveis de divulgação da pesquisa;
- Anual: Demais temas permanentes da pesquisa e indicadores complementares à força de trabalho; e
- Variável: Outros temas ou tópicos dos temas permanentes a serem pesquisados com maior periodicidade ou ocasionalmente.

## Introdução

Os indicadores mensais utilizam as informações dos últimos três meses consecutivos da pesquisa, existindo, entre um trimestre móvel e o seguinte, repetição das informações de dois meses. 

\bigskip

Assim, **os indicadores da PNAD Contínua produzidos mensalmente não refletem a situação de cada mês, mas, sim, a situação do trimestre móvel que finaliza a cada mês**.

# Dados agregados da PNAD
## Dados agregados da PNAD

Os dados da PNAD podem ser acessadas através do site do [SIDRA/IBGE](https://sidra.ibge.gov.br/home/pnadcm/brasil). Aqui, vamos utilizar novamente o pacote `sidrar`. 

```{r, echo=T, eval=T, results='asis', fig.width=8, fig.height=4, fig.align='center', out.width="1\\linewidth", warning=FALSE, message=FALSE, size='tiny'}

## Pacotes utilizados nessa apresentação
library(tidyverse)
library(lubridate)
library(sidrar)
library(zoo)
library(scales)
library(timetk)
library(knitr)
```

## Dados agregados da PNAD

Para começar, nós pegamos os dados da **população total**:

```{r, echo=T, eval=T, results='markup', fig.width=8, fig.height=4, fig.align='center', out.width="1\\linewidth", warning=FALSE, message=FALSE, size='tiny'}

populacao = get_sidra(api='/t/6022/n1/all/v/606/p/all') %>%
  mutate(date = parse_date(`Trimestre Móvel (Código)`, 
                           format='%Y%m')) %>%
  select(date, Valor) %>%
  as_tibble()
tail(populacao)
```

## Dados agregados da PNAD

```{r, echo=T, eval=T, results='asis', fig.width=8, fig.height=4, fig.align='center', out.width="1\\linewidth", warning=FALSE, message=FALSE, size='tiny'}

ggplot(populacao, aes(x=date, y=Valor))+
  geom_line()

```

## Dados agregados da PNAD

Na sequência, vamos pegar os dados referentes à condição em relação à força de trabalho e condição de ocupação, disponíveis na tabela 6318. 

```{r, echo=T, eval=T, results='asis', fig.width=8, fig.height=4, fig.align='center', out.width="1\\linewidth", warning=FALSE, message=FALSE, size='tiny'}

names = c("date", 'pnea', 'pea', 'desocupada', 'ocupada', 'pia')
condicao = get_sidra(api='/t/6318/n1/all/v/1641/p/all/c629/all') %>%
  mutate(date = parse_date(`Trimestre Móvel (Código)`, 
                           format='%Y%m')) %>%
  select(date, "Condição em relação à força de trabalho e condição de ocupação", Valor) %>%
  spread("Condição em relação à força de trabalho e condição de ocupação", Valor) %>%
  `colnames<-`(names) %>%
  as_tibble()

```

## Dados agregados da PNAD

```{r, echo=T, eval=T, results='markup', fig.width=8, fig.height=4, fig.align='center', out.width="1\\linewidth", warning=FALSE, message=FALSE, size='tiny'}

tail(condicao)

```

## Dados agregados da PNAD

Vamos agora organizar os dados:

```{r, echo=T, eval=T, results='markup', fig.width=8, fig.height=4, fig.align='center', out.width="1\\linewidth", warning=FALSE, message=FALSE, size='tiny'}

agregado_pnad = inner_join(populacao, condicao, by='date') %>%
  rename(populacao = Valor) %>%
  mutate(inativos = populacao - pia,
         desemprego = desocupada/pea*100,
         participacao = pea/pia*100) %>%
  select(date, populacao, inativos, pia, pea, pnea, ocupada, desocupada,
         desemprego, participacao)

```

## Dados agregados da PNAD

```{r, echo=T, eval=T, results='markup', fig.width=8, fig.height=4, fig.align='center', out.width="1\\linewidth", warning=FALSE, message=FALSE, size='tiny'}

agregado_pnad %>%
  select(-desemprego, -participacao) %>%
  tail() %>%
  kable()

```

```{r, echo=T, eval=T, results='markup', fig.width=8, fig.height=4, fig.align='center', out.width="1\\linewidth", warning=FALSE, message=FALSE, size='tiny'}

agregado_pnad %>%
  select(date, desemprego, participacao) %>%
  tail() %>%
  kable()

```

## Dados agregados da PNAD

```{r, echo=T, eval=T, results='asis', fig.width=8, fig.height=4, fig.align='center', out.width="1\\linewidth", warning=FALSE, message=FALSE, size='tiny'}

agregado_pnad_long =
  agregado_pnad %>%
  gather(variavel, valor, -date)

filter(agregado_pnad_long, 
       variavel %in% c('desemprego', 'participacao')) %>%
  ggplot(aes(x=date, y=valor, colour=variavel))+
  geom_line(size=.8)+
  facet_wrap(~variavel, scales='free')+
  theme(legend.position = 'none')
```


# Dados da PNAD: categoria do emprego
## Dados da PNAD: categoria do emprego

Agora, podemos pegar os dados referentes a **posição na ocupação e categoria do emprego no trabalho principal**, disponíveis na tabela 6320:

```{r, echo=T, eval=T, results='asis', fig.width=8, fig.height=4, fig.align='center', out.width="1\\linewidth", warning=FALSE, message=FALSE, size='tiny'}

ocupacao_categoria =
  get_sidra(api='/t/6320/n1/all/v/4090/p/all/c11913/allxt') %>%
  mutate(date = parse_date(`Trimestre Móvel (Código)`, 
                           format='%Y%m')) %>%
  select(date, "Posição na ocupação e categoria do emprego no trabalho principal", Valor) %>%
  spread("Posição na ocupação e categoria do emprego no trabalho principal", Valor) %>%
  rename('Empregado sem Carteira' = 'Empregado no setor privado, exclusive trabalhador doméstico - com carteira de trabalho assinada',
         "Empregado com Carteira" = 'Empregado no setor privado, exclusive trabalhador doméstico - sem carteira de trabalho assinada') %>%
  as_tibble()

```

## Dados da PNAD: categoria do emprego

```{r, echo=T, eval=T, results='asis', fig.width=8, fig.height=4, fig.align='center', out.width=".9\\linewidth", warning=FALSE, message=FALSE, size='tiny'}

ocupacao_categoria_long =
  ocupacao_categoria %>%
  gather(variavel, valor, -date)

filter(ocupacao_categoria_long,
       variavel %in% c('Conta própria', 'Empregado sem Carteira', 
                       "Empregado com Carteira",
                       "Empregador")) %>%
  ggplot(aes(x=date, y=valor, colour=variavel))+
  geom_line(size=.8)+
  facet_wrap(~variavel, scales='free')+
  theme(legend.position = 'none', 
        strip.text = element_text(size=7, face='bold'))
```

# Dados da PNAD: Grupamento de atividades
## Dados da PNAD: Grupamento de atividades

Agora, podemos pegar os dados referentes a **Grupamento de atividades no trabalho principal **, disponíveis na tabela 6323:

```{r, echo=T, eval=T, results='asis', fig.width=8, fig.height=4, fig.align='center', out.width="1\\linewidth", warning=FALSE, message=FALSE, size='tiny'}

ocupacao_atividades =
  get_sidra(api='/t/6323/n1/all/v/4090/p/all/c693/allxt') %>%
  mutate(date = parse_date(`Trimestre Móvel (Código)`, 
                           format='%Y%m')) %>%
  select(date, "Grupamento de atividades no trabalho principal - PNADC",
         Valor) %>%
  spread("Grupamento de atividades no trabalho principal - PNADC", 
         Valor) %>%
  as_tibble()

```

## Dados da PNAD: Grupamento de atividades

```{r, echo=T, eval=T, results='asis', fig.width=8, fig.height=4, fig.align='center', out.width=".9\\linewidth", warning=FALSE, message=FALSE, size='tiny'}

ocupacao_atividades_long =
  ocupacao_atividades %>%
  gather(variavel, valor, -date)

filter(ocupacao_atividades_long,
       variavel %in% c('Agricultura, pecuária, produção florestal, pesca e aquicultura', 'Comércio, reparação de veículos automotores e motocicletas', "Construção", "Indústria geral")) %>%
  ggplot(aes(x=date, y=valor, colour=variavel))+
  geom_line(size=.8)+
  facet_wrap(~variavel, scales='free')+
  theme(legend.position = 'none', 
        strip.text = element_text(size=7, face='bold'))
```

# Dados da PNAD: Rendimento
## Dados da PNAD: Rendimento

Agora, podemos pegar os dados referentes a **Rendimento médio, real e nominal, de todos os trabalhos, habitualmente recebido por mês**, disponíveis na tabela 6390:

```{r, echo=T, eval=T, results='asis', fig.width=8, fig.height=4, fig.align='center', out.width="1\\linewidth", warning=FALSE, message=FALSE, size='tiny'}

pnad_rendimento =
  get_sidra(api='/t/6390/n1/all/v/5929,5933/p/all') %>%
  mutate(date = parse_date(`Trimestre Móvel (Código)`, 
                           format='%Y%m')) %>%
  select(date, "Variável", Valor) %>%
  spread("Variável", Valor) %>%
  rename('Rendimento nominal' = "Rendimento médio nominal de todos os trabalhos, habitualmente recebido por mês, pelas pessoas de 14 anos ou mais de idade, ocupadas na semana de referência, com rendimento de trabalho",
         "Rendimento real" = 'Rendimento médio real de todos os trabalhos, habitualmente recebido por mês, pelas pessoas de 14 anos ou mais de idade, ocupadas na semana de referência, com rendimento de trabalho') %>%
  as_tibble()

```

## Dados da PNAD: Rendimento

```{r, echo=T, eval=T, results='asis', fig.width=8, fig.height=4, fig.align='center', out.width="1\\linewidth", warning=FALSE, message=FALSE, size='tiny'}

pnad_rendimento_long = 
  pnad_rendimento %>%
  gather(variavel, valor, -date)

ggplot(pnad_rendimento_long, 
       aes(x=date, y=valor, colour=variavel))+
  geom_line(size=.8)+
  facet_wrap(~variavel, scales='free')+
  theme(legend.position = 'none')
```


# Dados da PNAD: Massa de Rendimentos
## Dados da PNAD: Massa de Rendimentos

Por fim, podemos pegar os dados referentes a **Massa de rendimento, real e nominal, de todos os trabalhos, habitualmente recebido por mê**, disponíveis na tabela 6392:

```{r, echo=T, eval=T, results='asis', fig.width=8, fig.height=4, fig.align='center', out.width="1\\linewidth", warning=FALSE, message=FALSE, size='tiny'}

pnad_massa =
  get_sidra(api='/t/6392/n1/all/v/6288,6293/p/all') %>%
  mutate(date = parse_date(`Trimestre Móvel (Código)`, 
                           format='%Y%m')) %>%
  select(date, "Variável", Valor) %>%
  spread("Variável", Valor) %>%
  rename('Massa de rendimento nominal' = "Massa de rendimento nominal de todos os trabalhos, habitualmente recebido por mês, pelas pessoas de 14 anos ou mais de idade, ocupadas na semana de referência, com rendimento de trabalho",
         "Massa de rendimento real" = 'Massa de rendimento real de todos os trabalhos, habitualmente recebido por mês, pelas pessoas de 14 anos ou mais de idade, ocupadas na semana de referência, com rendimento de trabalho') %>%
  as_tibble()

```

## Dados da PNAD: Rendimento

```{r, echo=T, eval=T, results='asis', fig.width=8, fig.height=4, fig.align='center', out.width="1\\linewidth", warning=FALSE, message=FALSE, size='tiny'}

pnad_massa_long = 
  pnad_massa %>%
  gather(variavel, valor, -date)

ggplot(pnad_massa_long, 
       aes(x=date, y=valor, colour=variavel))+
  geom_line(size=.8)+
  facet_wrap(~variavel, scales='free')+
  theme(legend.position = 'none')
```

